【裁判字號】    89,訴,317
【裁判日期】    890914
【裁判案由】    違反懲治盜匪條例等
【裁判全文】
臺灣桃園地方法院刑事判決                          八十九年度訴字第三一七號
    公  訴  人  台灣桃園地方法院檢察署檢察官
    被      告  丁○○
    選任辯護人  丙○○
                辛○○
    被      告  戊○○
    指定辯護人  本院公設辯護人  乙○○
右列被告等因違反懲治盜匪條例等案件，經檢察官提起公訴（八十八年度偵字第一六
八五二號），本院判決如左：
    主  文
丁○○、戊○○共同以非法方法，剝奪人之行動自由，各處有期徒刑柒月。
扣案之己○○簽名收據壹張及己○○簽立之本票拾紙（票號為０五四一三０號至０五
四一三九號）均沒收。
    事  實
一、丁○○與己○○係舊識，丁○○曾於民國八十八年八月二十六日借款新台幣（以
    下同）五十萬元予己○○，復於同年十月四日簽發票面金額各三十萬元之本票三
    張予己○○，為解決雙方之債務問題，丁○○相約己○○於八十八年十一月三日
    下午六時二十五分許，在桃園縣桃園市○○路三三二號ＩＤＦ泡沫紅茶店見面，
    己○○抵達後，丁○○與戊○○、姓名年籍均不詳綽號「阿呆」之王姓成年男子
    及另二名姓名年籍均不詳之成年男子，竟基於妨害自由之犯意聯絡，由戊○○、
    綽號「阿呆」之王姓男子及另二名姓名年籍不詳之成年男子，共同將己○○強押
    上車號Ｖ四—五一八七號自小客車，剝奪己○○之行動自由，並將其載至桃園市
    ○○路二○八巷三十號鄉村汽車賓館一一○號房間內，五人再基於共同傷害之犯
    意聯絡，由戊○○、綽號「阿呆」之王姓成年男子及另二名不詳姓名年籍之成年
    男子持拳毆打己○○之頭、胸部，致己○○受有頭部外傷併腦挫傷、蜘蛛網膜下
    腔出血及左胸壁挫傷之傷害，迫使己○○當場交付其所有之金手鍊二條、金戒指
    二枚、項鍊一條及現金七萬八千元，且簽立面額各四萬元之本票九紙及面額一萬
    元之本票一紙（票號為０五四一三０號至０五四一三九號），悉數交予丁○○收
    執，丁○○復立具「茲收到本人己○○志願付丁○○於中華民國八十八年十一月
    三日（一）現金貳萬捌仟元整（二）金飾（折合新台幣共伍萬貳仟元整），共捌
    萬元正」之收據一紙，並命己○○於其上捺指印。五人又基於同一妨害自由之犯
    意聯絡，由戊○○駕車，另二名不詳姓名年籍之成年男子強押己○○上車，駛至
    己○○所有停放在桃園市○○路○段振生醫院前之自用小客車內，取走己○○所
    有由丁○○簽發、面額各三十萬元之本票三紙，再強押己○○至桃園市○○路農
    會提款機，逼迫己○○提領其所有之存款四萬元交付予該二名不詳姓名年籍之成
    年男子，使其行無義務之事後，始在桃園市○○路、中正路口將己○○釋放。嗣
    經己○○於八十八年十一月四日報案，警方通知丁○○到案說明而查獲上情，並
    扣得丁○○所簽發之本票三紙、己○○簽發之本票十紙及收據一張。
二、案經告訴人己○○訴由桃園縣警察局桃園分局報請台灣桃園地方法院檢察署檢察
    官偵查起訴。
    理  由
一、訊據被告丁○○固不否認有於右揭時地取走己○○所有之金飾，並收受己○○簽
    發之本票十紙、現金七萬八千元、己○○所有丁○○簽發之面額各三十萬元之本
    票三紙及自提款機提領之存款四萬元等情，惟否認有何妨害自由之情事，辯稱：
    係因己○○欠伊五十萬元，又強迫伊簽發面額各三十萬元之本票三紙，綽號「阿
    呆」之男子因打抱不平才出面為伊處理債務，伊並不認識戊○○及另二名姓名年
    籍不詳之男子，己○○是自願上車隨渠等前往賓館解決債務，並自願交付前揭財
    物及簽發本票以抵償欠款云云。被告戊○○則矢口否認有何右揭犯行，辯稱：伊
    只是幫忙開車載丁○○等人，既未強押己○○上車，亦無任何毆打己○○之行為
    云云。然查：（一）右揭妨害自由及傷害之犯罪事實，業據告訴人己○○指訴綦
    詳，被告丁○○於警訊及偵查初訊時亦自承：「（己○○被何人在何地押走？押
    至何處？用何交通工具？）在泡沫紅茶店碰面後，楊某不想在該店談，要換地點
    談，隨即步出該店，並以三字經罵我，並作勢要打我。突然被二名男子架開，並
    被強押進去一部深色自小客內，車上下來一名男子叫我上車坐在右前座，......
    。（見八十八年度偵字第一六八五二號偵查卷宗第六頁）」、「（己○○如何上
    車？）楊一出門即以三字經罵我又出拳要打我，王先生（即綽號「阿呆」之王姓
    男子）就出現把楊拉上車，車上連我共有五男一女。（見前開偵查卷宗第三十六
    頁）」，被告丁○○其後在偵查中及本院審理中雖翻異前詞，改口己○○係自願
    上車云云，然案重初供，其所辯顯係卸責之詞，不足採信。（二）被告戊○○雖
    否認有毆打己○○之犯行，然此經告訴人己○○指訴綦詳已如前述，核與同案被
    告丁○○於偵查中陳稱：「（在賓館內何人打己○○？）王先生有拿鞋子敲楊某
    的頭，另一不識之人以拳頭打楊某身體。」、「（『黃』有無打『楊』？）有，
    是打胸部。」（見前開偵查卷第三十六頁背面、第六十四頁）等語之情節相符，
    再參諸被告丁○○及戊○○二人均供稱不認識彼此等情，被告丁○○與黃文仲既
    無嫌隙，殊無誣陷戊○○之理，是被告戊○○所辯顯係卸責之詞，亦不足採。（
    三）再衡諸被告丁○○係因害怕己○○，才會找綽號「阿呆」之王姓男子陪同前
    往泡沫紅茶店，且約定事成之後要請「阿呆」等人喝花酒等情，業據被告丁○○
    自承在卷，苟己○○有處理債務之意願，並自願交付上開財物及簽發系爭本票予
    丁○○，作為欠款之抵償，何以丁○○尚須由「阿呆」陪伴並帶同三名男子，且
    至隱密之汽車賓館房間內處理債務，又約定事成之後以請喝花酒作為酬謝？況「
    阿呆」等四名男子確有出拳毆打己○○等情已如前述，足徵被告丁○○、戊○○
    、「阿呆」等人確係以強暴、脅迫之方法，迫使己○○交付前揭財物並簽發本票
    。（四）末查被告丁○○請綽號「阿呆」之王姓男子出陪同處理與己○○間之債
    務糾紛，並約定事成之後請「阿呆」等人喝花酒，而被告戊○○在本院審理中亦
    供稱：「當天我開Ｖ四—五一八七號車子到桃園市○○路之泡沫紅茶店，是阿呆
    打電話約我在上址見面，他告訴我說有一女子被一王八蛋欺負，要我去幫忙載他
    們，......。」等語，足認縱使被告丁○○與戊○○、另二名不詳姓名年籍之男
    子並不相識，亦無礙渠等間犯意之聯絡及行為之分擔。此外復有己○○簽發之本
    票十紙、收據一張、桃園縣桃園市農會信用部出具之提款明細表、鄉村汽車賓館
    住宿表、桃新醫院出具之診斷證明書、贓物認領保管單各一紙、金手鍊及金戒指
    之照片一幀、丁○○簽發之本票三紙附卷可稽，本件事證明確，被告丁○○及戊○○犯行洵堪認定，應予依法論科。
二、按刑法第三百零二條之妨害自由罪，係妨害他人自由之概括規定，故行為人具有
    一定目的，以非法方法剝奪人之行動自由者，除法律別有處罰較重之規定（例如
    略誘及擄人勒贖等罪），應適用各該規定處斷外，如以使人行無義務之事，或妨
    害人行使權利為目的，而其強暴、脅迫復已達到剝奪人行動自由之程度，即只成
    立本罪，不應再依同法第三百零四條論處，誠以此項使人行無義務之事，或妨害
    人行使權利之低度行為，應為剝奪人行動自由之高度行為所吸收，不能以其目的
    係在使人行無義務之事，或妨害人行使權利，認為係觸犯刑法第三百零二條第一
    項及第三百零四條第一項之二罪名，依同法第五十五條，從一重處斷，此有最高
    法院二十九年上字第二三五九號判例可資參照，是本件被告丁○○及戊○○二人
    以剝奪人行動自由之方法，脅迫己○○行交付財物及簽立本票此等無義務之事，
    揆諸上開判例意旨，不再論以刑法第三百零四條第一項之罪，是核其二人所為，
    均係犯刑法第三百零二條第一項之剝奪他人行動自由罪及同法第二百七十七條第
    一項之傷害罪。被告二人就前開剝奪人行動自由及傷害之行為，與「阿呆」及另
    二名姓名年籍不詳之成年男子間，均有犯意之聯絡及行為之分擔，為共同正犯。
    又被告二人所犯前開二罪，有方法結果之牽連關係，為牽連犯，應從較重之剝奪
    人行動自由罪處斷。爰審酌被告二人犯罪之動機係為討償欠款，目的雖無不法但
    手段自有不當，且犯罪後猶虛言狡飾等一切情狀，分別量處如主文所示之刑，以
    資懲儆。扣案之己○○所簽發之本票十紙及收據一張，為被告丁○○所有，且係
    犯罪所得之物，業據被告丁○○供承在卷，爰依刑法第三十八條第一項第三款之
    規定宣告沒收，至於己○○所有丁○○簽立之本票三紙，既非本件被告丁○○或
    戊○○所有，亦非供犯罪所用或因犯罪所得之物，本院無從為沒收之宣告，附此
    敘明。
三、至公訴意旨另以被告丁○○、戊○○、綽號「阿呆」之成年男子及另二名姓名年
    籍不詳之男子，共同基於意圖為自己不法所有之犯意聯絡，於右揭時地以毆打己○○之強暴手段，致使己○○不能抗拒而交付前揭財物並簽立本票，因認被告丁○○及戊○○二人另涉犯懲治盜匪條例第五條第一款之盜匪罪嫌云云。本件公訴
    人認被告二人涉有懲治盜匪條例第五條第一款之盜匪犯行，無非以告訴人己○○
    之指述及證人即己○○之友人甲○○到庭證稱於八十八年八月二十六日曾借款四
    十萬元予己○○，而證人壬○○經傳訊均未到庭證述丁○○有何借款予己○○之
    事實，因認定丁○○並未借款予己○○，即非為討償己○○所欠款項而施強暴脅
  迫，從而難謂無不法所有之意思，為其所憑之論據。訊據被告丁○○則堅決否認
    其事，辯稱：八十八年八月二十六日是伊向友人壬○○借款五十萬元後當場借給
    己○○，伊從未向己○○借過錢，八十八年十一月三日相約己○○見面，取走己○○前揭財物並令其簽立本票十紙，乃為抵償該筆五十萬元欠款等語。按犯罪事
    實應依證據認定之，無證據不得推定其犯罪事實，刑事訴訟法第一百五十四條定
    有明文。又按懲治盜匪條例第五條第一項第一款強盜罪以意圖為自己或第三人不
    法所有為成立要件，倘無不法所有之意思，除另構成其他罪名外，則欠缺此項犯
    罪故意，不得以該罪名相繩，最高法院著有八十二年度台上字第二八一五號判決
    可資參照。經查被告丁○○辯稱伊於八十八年八月二十六日向友人壬○○借款五
    十萬元後再借給己○○等情，業據證人壬○○於本院審理中到庭證述：「她（指
    丁○○）說她的朋友房子要撤封，才能處理財產，而於八十八年八月二十六日第
    一次向我借錢借了五十萬，在中國信託新莊分行領到錢，我領了五十萬交給她，
    我要她開一張本票給我當借據，......，我看他將錢交給車上一頭髮捲捲之男子
    ，她說是她父親之義子，那男子就拿一張本票給她，我與她便回銀行內由她簽好
    本票......。」等語，並庭呈壬○○所有由被告丁○○於同日簽發票面金額五十
    萬元之本票一紙、壬○○之存摺影本一份附卷可稽，足徵被告丁○○所辯確非空
    言。告訴人己○○雖指稱其郵局儲金簿上八十八年八月二十六日四十萬元之現金
    存款，係向友人甲○○借得而非向丁○○之借款，然告訴人己○○及證人甲○○
    經本院審理中多次傳喚均未到庭應訊，渠等於偵查中之指述已不無可疑，且告訴
    人己○○於偵查中陳稱：「（李於八十八年八月二十六日何時地交錢給你？）近
    中午時分，在板橋火車站某咖啡廳內交給我。（見偵查卷宗第一百零八頁背面）
    」，而證人甲○○則證述：「我當天是在板橋市○○路○段三十五號附近交錢給
    他，是當天下午二、三點時交給他。（見偵查卷宗第一零八頁正面）」等情，二
    人指述之情節亦有未符，再參以甲○○年僅二十二歲（六十七年八月十六日生）
    ，竟能向遊藝場內消費之客人借得現金四十萬元予己○○買賣股票，彼此間既未
    書立借據等證明文書，復未約定利息計算及償還方式、時間等情，實與常情有違
    ，是甲○○之證言不足採為不利被告之認定。再查告訴人己○○雖陳稱其曾簽賭
    六合彩贏得彩金一百十二萬元，而於八十八年七月底將其中之九十萬元借予被告
    丁○○，故持有丁○○簽立之本票三張作為擔保，然己○○之經濟狀況不穩定，
    曾於八十八年八月二日至同年九月二日、八十八年十二月十三日至八十九年三月
    十二日，二次將其所有之機車典當以換取現金各二萬五千元，亦曾典當過金飾等
    物，業據證人即永成當鋪負責人庚○○到庭證述綦詳，並有永成當鋪客戶己○○
    典當紀錄一份在卷足憑，苟己○○真有六合彩之賭金可資借貸予丁○○，何以尚
    須一再典當財物以換取現金？更甚而於八十八年八月二十六日向友人甲○○借款
    四十萬元？且豈會於八十八年七月底借款予被告丁○○，直到同年十月才要被告
    丁○○開立本票三紙作為借款之擔保？是以告訴人己○○之指述實與經驗法則有
    違，亦難採信為不利被告之證據。此外復查無其他積極證據足認被告丁○○及戊○○有何為自己不法所有之意圖，揆諸前開條文及判決意旨，公訴人認被告二人
    另涉有懲治盜匪條例第五條第一款之盜匪罪即有未合，惟公訴意旨認此部分與前
    揭論罪科刑之剝奪人行動自由罪間，有方法結果之牽連關係，屬裁判上一罪，爰
    不另為無罪之諭知，併此敘明。
據上論斷，應依刑事訴訟法第二百九十九條第一項前段，刑法第二十八條、第二百七
十七條第一項、第三百零二條第一項、第五十五條、第三十八條第一項第三款，罰金
罰鍰提高標準條例第一條前段，判決如主文。
本案經檢察官張春暉到庭執行職務。
中      華      民      國    八十九    年      九      月     十四     日
                              臺灣桃園地方法院刑事第一庭
                                  法  官  林  恆  吉
右正本證明與原本無異。
如不服本判決，應於判決送達後十日內向本院提出上訴狀( 應附繕本 )，上訴於
臺灣高等法院。
                                  書記官  楊  坤  忠
中        華        民        國   八十九   年   九   月    二十五    日
附論罪科刑法條之依據
刑法第三百零二條
私行拘禁或以其他非法方法，剝奪人之行動自由者，處五年以下有期徒刑、拘役或三
百元以下罰金。
因而致人於死者，處無期徒刑或七年以上有期徒刑，致重傷者，處三年以上十年以下
有期徒刑。
第一項之未遂犯罰之。


司法院資訊處製作；財團法人民間司法改革基金會備份。
